【裁判字號】    97,交聲,3008
【裁判日期】    971211
【裁判案由】    聲明異議
【裁判全文】
臺灣臺中地方法院交通事件裁定      97年度交聲字第3008號
原處分機關    交通部公路總局臺中區監理所
聲明異議人    甲○○
即受處分人
上列受處分人因違反道路交通管理處罰條例案件，對於交通部公
路總局臺中區監理所於民國97年10月15日所為之中監違字第裁
60-HC0000000號處分，聲明異議，本院裁定如下：
    主    文
原處分關於裁處罰鍰逾新臺幣貳萬玖仟伍佰元部分撤銷。
前項撤銷部分，甲○○不罰。
其餘異議駁回。
    理    由
一、原處分機關略以：聲明異議人即受處分人甲○○ (下稱異議
    人)於民國96年9月21日22時40分許，駕駛車牌號碼WR-1823
    號自小客貨車，行經臺中縣大肚鄉○○路○段666號前，因酒
    後駕車，經臺中縣警察局烏日分局追分派出所員警酒精測試
    ，吐氣酒精濃度為每公升0.79毫克而違規，遂依道路交通管
    理處罰條例第35條第1項第1款規定，掣開中縣警交字第HC00
    00000號通知單舉發在案，嗣經原處分機關於97年10月15日
    依道路交通管理處罰條例第35條第1項第1款及違反道路交通
    管理事件統一裁罰基準及處理細則第43條、第44條及第67條
    規定，以中監違字第裁60-HC0000000號處分書，裁處罰鍰新
    臺幣（下同）49,500元整等語。
二、聲明異議意旨略以：依據行政罰法第26條規定一事不二罰採
    先刑法後行政，伊因酒駕違規，業經臺中地方法院檢察署裁
    處緩起訴並諭知向財團法人犯罪被害人保護協會臺灣臺中分
    會繳交20,000元，並已繳納，惟原處分機關又裁罰49,500元
    ，有違行政罰法一罪不二罰之立法旨意，請求撤銷關於罰鍰
    部分，爰提出異議等語。
三、經查：
(一)、按汽車駕駛人，駕駛汽車經測試檢定有酒精濃度超過規定
      標準者，處一萬五千元以上六萬元以下罰鍰，並當場移置
      保管其車輛及吊扣其駕駛執照一年；汽車駕駛人有飲用酒
      類後其吐氣所含酒精濃度超過每公升零點二五毫克以上者
      ，不得駕車，道路交通管理處罰條例第35條第1項第1款、
      道路交通安全規則第114條第2款與違反道路交通管理事件
      統一裁罰標準表分別定有明文。本件異議人於96年9月21
      日22時40分許，駕駛車牌號碼WR-1823號自小客貨車，行
      經臺中縣大肚鄉○○路○段666號前，因酒醉駕車，經臺中
      縣警察局烏日分局追分派出所員警酒精測試，酒精濃度達
      0.79mg/l等情，業為異議人所不爭執，並有上開舉發違反
      道路交通管理事件通知單1份在卷可稽，是異議人飲用酒
      類後，於上開時間駕駛前揭自小客貨車，經員警測試檢定
      有酒精濃度超過規定標準即吐氣所含酒精濃度超過每公升
      0.55毫克以上之事實，應堪認定。從而，臺中縣警察局烏
      日分局追分派出所員警以其有違反道路交通管理處罰條例
      第35條第1項第1款規定之行為，製作中縣警交字第HC0000
      000號舉發違反道路交通管理事件通知單予以舉發，嗣經
      原處分機關於97年9月9日依道路交通管理處罰條例第35條
      第1項第1款及違反道路交通管理事件統一裁罰基準及處理
      細則第43條、第44條及第67條規定，以中監違字第裁60-H
      C0000000號處分書裁處異議人罰鍰49,500元，原無違誤。
(二)、按汽車駕駛人，駕駛汽車經測試檢定有酒精濃度超過規定
      標準者，處新臺幣一萬五千元以上六萬元以下罰鍰，並當
      場移置保管該汽車及吊扣其駕駛執照一年。汽車駕駛人有
      飲用酒類或其他類似物後其吐氣所含酒精濃度超過每公升
      0.25毫克或血液中酒精濃度超過百分之0.05以上者，不得
      駕車。道路交通管理處罰條例第35條第1項第1款、道路交
      通安全規則第114條第2款分別定有明文。惟依95年2月5日
      正式施行之行政罰法第26條第1項規定：「一行為同時觸
      犯刑事法律及違反行政法上義務規定者，依刑事法律處罰
      之。但其行為應處以其他種類行政罰或得沒入之物而未經
      法院宣告沒收者，亦得裁處之。」，此乃一行為同時造成
      刑罰法律與行政秩序罰規定發生競合適用之關係時，基於
      「一事不二罰」之法理，經由立法程序確立應以刑罰優先
      為原則，避免行為人承受過度且重複之處罰。此觀該條立
      法理由明確揭示：「一行為同時觸犯刑事法律及違反行政
      法上義務規定時，由於刑罰與行政罰同屬對不法行為之制
      裁，而刑罰之懲罰作用較強，故依刑事法律處罰，即足資
      警惕時，實無一事二罰再處行政罰之必要。且刑事法律處
      罰，由法院依法定程序為之，較符合正當法律程序，應予
      優先適用。但罰鍰以外之沒入或其他種類行政罰，因兼具
      維護公共秩序之作用，為達行政目的，行政機關仍得併予
      裁處，故為第一項但書規定。」，其理益明（臺灣高等法
      院暨所屬法院96年法律座談會刑事類提案第36號審查意見
      (一)及研討結果參照）。是以前揭行政罰法中刑事法律處罰
      優先且不再處以行政秩序罰之目的，既係因為行為人已接
      受刑罰而足資警惕，且已發生懲罰之作用，即無使行為人
      陷於雙重處罰之不利益，則關於刑事法律處罰之範圍自應
      採取實質認定，凡刑事實體法或程序法中所規定客觀上剝
      奪行為人生命、自由、財產權利，主觀上亦因制裁之嚴厲
      性、痛苦性，其強度足以造成心理強制而間接達成矯正教
      化目的之處遇手段，皆應納入其中，而不以形式上符合刑
      法第32條至第34條所定主刑及從刑種類者為限，始與前揭
      法律規範之意旨相符。再按汽車駕駛人酒精濃度超過規定
      標準，經裁判確定處以罰金低於本條例第92條第3項所訂
      最低罰鍰基準規定者，應依本條例裁決繳納不足最低罰鍰
      之部分。道路交通管理處罰條例第35條第8項定有明文。
      而緩起訴處分金既前揭所稱之「實質刑事法律處罰」，其
      性質上類似刑事確定裁判所處以之罰金刑，雖有行政罰法
      第26條第1項規定之適用，惟若行為人所支付之緩起訴處
      分金，未達道路交通管理處罰條例第92條第3項所訂最低
      罰鍰基準規定者（依違反道路交通管理事件統一裁罰基準
      表之規定，駕駛人違反道路交通管理處罰條例第35條第1
      項第1款之規定，機器腳踏車之最低罰鍰為4萬5千元、小
      型車之最低罰鍰為4萬9千5百元），依道路交通管理處罰
      條例第35條第8項規定，即須補繳不足最低額罰鍰之部分
      ，始為適法。因此法院僅得就行為人已依緩起訴處分為公
      益捐款部分予以撤銷，並為不罰之諭知（臺灣高等法院暨
      所屬法院97年法律座談會刑事類提案第39號法律問題研討
      結果亦同此見解）。
(三)、經查：
  １、本件異議人「酒精濃度超過規定標準」之違規行為，同時
      涉犯公共危險罪，經臺灣臺中地方法院檢察署檢察官為緩
      起訴處分確定，且已遵期履行公益捐款等事項，則異議人
      上開違反刑事法律禁止規範之犯罪事實既已明確，僅因檢
      察官採取緩起訴處分之替代性刑事處遇手段，未將該案逕
      行起訴或聲請簡易判決處刑，致其後適用之刑事訴訟程序
      有所區別，然就受處分人負有包括支付一定金額予檢察官
      指定機構在內之義務觀察，其如未在上開指定期間內確實
      履行義務，依刑事訴訟法第253條之3第1項第3款之規定，
      受處分人將遭受撤銷緩起訴處分之不利益；反之，倘其確
      實遵守並履行各項緩起訴條件，除非合於刑事訴訟法第26
      0條所定情形之一，否則異議人即無再就同一案件遭受刑
      事訴追之虞。從而，異議人已因上開緩起訴處分而剝奪其
      財產權，主觀上前揭金錢給付義務亦具有強制性、懲罰性
      ，雖不若易科罰金係以支付金錢作為自由刑之替代，惟經
      由緩起訴處分條件之履行使其免於遭檢察官發動起訴程序
      ，仍具有替代刑罰之效果，廣義而言，應屬前揭所稱之「
      實質刑事法律處罰」，而有行政罰法第26條第1項「一事
      不二罰」規定之適用。
  ２、本件異議人所繳納之緩起訴處分金20,000元，未達上開最
      低罰鍰基準49,500元，依道路交通管理處罰條例第35條第
      8項規定，僅須補繳不足之29,500元，然原處分機關竟裁
      處罰鍰49,500元，其中罰鍰20,000元部分有違行政罰法第
      26條第1項前段「一事不二罰」之規定，應予撤銷，並就
      此部分為不罰之諭知；又依道路交通管理處罰條例第35條
      第8項之規定，異議人尚須補繳不足之29,500元，是異議
      人請求本院全數罰鍰予以撤銷，就此29,500元部分為無理
      由，應予駁回。
  ３、於法務部95年5月25日法律字第0950700393號函雖謂：行
      政罰法第26條第2項所稱「不起訴處分」包括「緩起訴處
      分」在內等語，惟該項乃例外得裁處行政秩序罰之補充規
      定，參諸該條文係將「不起訴處分」、「無罪」、「免訴
      」、「不受理」、「不付審理」等不能證明刑事被告犯罪
      或未曾使其實際接受刑罰之情形逐一臚列，顯然與該條第
      1項所指發生處罰競合之前提要件尚有未合，故有第2項仍
      依違反行政法上義務規定裁處之必要。本件緩起訴處分既
      非不能證明行為人之犯罪事實，且有支付一定金額之實質
      處罰，自與上開行政罰法第26條第2項列舉之不起訴處分
      等情形迥然有別，仍無從遽為比擬而為相同之處置。若非
      如此，則刑事被告如經法院循審判程序判處罰金或得以易
      科罰金之拘役或有期徒刑，均得以援用行政法罰第26條第
      1項之規定，免於處以行政秩序罰之雙重不利益；至於藉
      由緩起訴處分而節省司法資源者，在基於實質懲罰目的而
      其財產權遭受剝奪之餘，卻仍需繳納一定金額之行政罰鍰
      ，其結果勢必降低刑事被告接受緩起訴處分之意願，而反
      噬緩起訴處分替代繁複刑事審判程序之制度性機能。準此
      以言，行政罰法第26條第2項既未將緩起訴處分列舉其中
      ，本於「例外規定從嚴解釋」之法理及前揭說明，自不能
      將條文中「不起訴處分」之範圍，擴及於性質顯不相同之
      「緩起訴處分」，且亦非得以具體個案中比較當事人實質
      上是否影響其財產權利（緩起訴可能係無負擔之緩起訴，
      而緩刑亦可能無負擔，惟均不影響其刑事處分之性質），
      或其影響當事人財產權利之輕重比較，憑為有無前揭行政
      罰法「一事不二罰」規定適用之標準，附此敘明。
(四)、準此，本件異議人之聲明異議就其已支付國庫20,000元數
      額部分為有理由，自應由本院將原處分中關於罰鍰「逾29
      ,  500元即20,000元部份」 (00000-00000=29500)撤銷，
      並自為裁定如主文第二項對異議人上開撤銷部分為不罰之
      諭知，以資適法，而原處分機關裁處異議人仍應繳納29,5
      00元部分，於法並無違背，異議人此部分異議為無理由，
      應予駁回。
五、據上論結，應依道路交通管理處罰條例第87條第2項、道路
    交通案件處理辦法第19條、第20條前段，裁定如主文。
中    華    民    國    97    年    12    月    11    日
                  交通法庭      法  官   楊曉惠
上正本證明與原本無異。
如不服本裁定，應於送達後五日內，向本院提出抗告狀。
                                書記官   陳玲誼
中    華    民    國    97    年    12    月    11    日


司法院資訊處製作；財團法人民間司法改革基金會備份。
